臺灣嘉義地方法院民事判決
110年度勞訴字第12號
原      告  趙明軍  
訴訟代理人  湯光民律師（法律扶助律師）
被      告  翁秋樂即睿士企業社

訴訟代理人  黃裕中律師
上列當事人間請求給付職業災害補償等事件，本院於民國111年5
月3日言詞辯論終結，判決如下：
    主      文
原告之訴及假執行之聲請均駁回。
訴訟費用由原告負擔。
    事實及理由
壹、程序方面：
    按原告於判決確定前，得撤回訴之全部或一部。但被告已為
    本案之言詞辯論者，應得其同意。民事訴訟法第262條第1項
    定有明文。原告起訴時聲明第二項請求被告應提撥新臺幣（
    下同）20,328元至原告勞工退休金專戶，嗣原告於民國111
    年1月6日具狀撤回此部分之請求，並經被告同意，揆諸前揭
    條文規定，上開訴之撤回，應予准許。
貳、實體方面：
一、原告主張：原告於109年9月6日經訴外人洪昱杰（綽號：土
    豆）介紹，前往被告指定地點即門牌號碼嘉義縣朴子市牛挑
    灣153-10號房屋（下稱153-10房屋)，擔任鐵工拆除人員，
    依該類性質工作之薪資係按日以每日2,000元計算。原告與
    洪昱杰受被告指示進行鐵工拆除作業時，因工作現場未有安
    全措施，原告摔下受傷，導致右側骨盆髖臼前後柱移位閉鎖
    性骨折，接受骨盆髖臼骨折復位骨釘鋼板固定手術，術後需
    休養，致原告於治療期間無法工作。因原告至被告指定地點
    工作，受被告指揮監督從事拆除鐵工之勞務，兩造間有勞動
    僱傭關係，原告於工作時受傷，造成右側骨盆髖臼前後柱移
    位閉鎖性骨折之職業災害，被告依法應賠償原告之損害。原
    告於109年10月29日向嘉義縣政府社會局申請勞資調解，因
    被告否認僱用原告，致調解不成立。原告爰依勞動基準法（
    下稱勞基法）第59條第1、2款規定，請求被告應給付㈠如附
    表所示醫療費共計243,084元、㈡原領工資即不能工作之工資
    損失528,000元（原告自109年9月6日發生職業災害，醫囑需
    休養6個月，於110年2月23日回診，醫囑再休養及復健半年
    ，總計需休養12個月，原告平時有人介紹工作即前往，每月
    可工作達22日，按日薪2,000元計算，計算式：2,000元×22
    日×12個月）；另依民法第184條第1項前段、第2項、第193
    條、第483條之1、第487條之1、職業災害勞工保護法（下稱
    職保法）第7條規定，請求被告應給付㈠看護費66,000元（手
    術後需專人照護1個月，原告自109年9月6日至10月7日之住
    院期間，共30日，由原告配偶請假照護，以每日2,200元計
    算，計算式：2,200元×30日）、㈡精神慰撫金5萬元，共計88
    7,084元。並聲明：㈠被告應給付原告887,084元，及自起訴
    狀繕本送達翌日起至清償日止，按年利率百分之5計算利息
    。㈡願供擔保，請准宣告假執行。
二、被告則以下列情詞置辯：
  ㈠被告係由訴外人吳憲宗請其前往153-10房屋（即慧光寺）頂
    樓進行牆壁及女兒牆打石工作，因頂樓鐵架上有鋪烤漆板，
    吳憲宗請被告將牆壁打石，並拆除銹蝕鐵架、烤漆板，然被
    告表示其非鐵工，無法切割鐵架，可承攬打石及拆除烤漆板
    工作，吳憲宗請被告介紹可以承攬拆除的鐵工，經被告詢問
    從事鐵工之訴外人陳重榮後，知其所屬師傅洪昱杰在休假日
    有自己接工作，遂請洪昱杰於109年9月6日(星期日)前去現
    場拆除鐵架，當日被告於8時到現場時仍未見洪昱杰，直到9
    時許才看到洪昱杰攜帶乙炔鋼瓶前來，被告除轉知吳憲宗表
    示頂樓鐵架要拆除及當日工資2,200元外，即繼續自己所承
    攬之打石工作，被告並未注意原告在場，俟發生原告摔落意
    外，才知原告跟洪昱杰一起來，兩造在本件事故前完全不認
    識，被告與洪昱杰所從事工作完全不同，且無相互隸屬關係
    ，遑論原告根本未曾與被告為對話意思表示，則兩造間自無
    可能成立任何契約關係，故兩造間並無僱傭關係。
  ㈡由吳憲宗經營吉祥工程行之名片，153-10房屋鐵棚、旁邊水
    泥圍牆之拆除，均屬吉祥工程行之營業項目，係慧光寺住持
    請吳憲宗處理該事務，而被告係向吳憲宗再承攬慧光寺牆壁
    及女兒牆打石工作，因吳憲宗請被告介紹拆除鐵架之鐵工，
    被告才代詢問叫工，被告自接洽打石工程、施工、收取承攬
    報酬均僅與吳憲宗接洽，吳憲宗於本件工程係本於大包（承
    攬人）之角色，分別與定作人慧光寺住持間成立承攬契約，
    再將打石工程轉包給被告，其為脫免本件職災補償責任，而
    於作證時故意為不實陳述，否則被告迄今與慧光寺住持素昧
    平生未曾謀面，根本無需亦沒有必要協助詢問非屬被告所從
    事打石事務之鐵工拆除人員。吳憲宗就其是否認識被告前後
    證述不符外，被告係以個人名義申請市話、行動門號，未以
    睿士企業社申辦門號，即於中華黃頁網路電話簿以睿士企業
    社搜尋，並查無電話資料，足見吳憲宗臨訟杜撰從電話簿找
    到被告云云，與事實不符。
  ㈢兩造間既無僱傭關係存在，原告依勞雇契約對被告請求醫療
    費、看護費、原領工資等職災補償均無理由，且鐵工事務非
    被告所熟知之活動，其間伴隨之危險性又非該事業單位所能
    預先理解或控制，如僅以該項危險活動與該事業單位有所關
    聯，強求被告負擔此等危險責任，非但無從貫徹保障勞工安
    全之立法意旨，違反專業分工之法則，而且造成不必要之危
    險負擔，故原告請求被告負擔職災補償責任，應無理由。又
    兩造各自從事不同工作，而原告受傷亦非被告行為所致，自
    不構成民法第184條規定之侵權行為，則原告請求精神慰撫
    金亦無理由。另被告於本件事故發生前，並不知原告會來工
    地，亦未僱用原告，僅係單純將拆除鐵架工作交由洪昱杰承
    攬，毋庸對原告負擔保護責任，自無違法保護他人法律之情
    事，與民法第184條第2項規定要件不符，被告應無須負損害
    賠償責任。
  ㈣倘認被告須負賠償責任，則關於醫療費部分，被告就原告所
    提收據形式上真正不爭執，對長庚醫療財團法人嘉義長庚紀
    念醫院（下稱嘉義長庚醫院）111年2月10日函，其中就原告
    使用自費骨盆專用鋼板部分無意見，同意列為醫療費用，惟
    附表編號1所示醫療費用，其中病房費差額93,000元係原告
    配偶自行選擇，非屬醫療必要費用，不符合勞基法第59條規
    定補償範圍，且因住院所生費用仍以必要者為限，如係原告
    個人自選支出，應自行負擔，不得計入損害賠償範圍，況依
    嘉義長庚醫院函覆如病人勾選雙床或總床，亦會提供所需床
    等，足見原告住院時非無健保床可選，而係病人家屬自選單
    床，非屬必要費用，故原告依侵權行為請求，此部分亦不得
    計入賠償範圍；原領工資部分，原告所提之薪資袋非被告所
    交付，且無發薪主體署名，被告否認其真正，再依投保資料
    可知，原告工作時間為短期，108年投保紀錄亦看不出每月
    有工作20日以上，此部分請求金額過高；看護費部分，原告
    未提出支出憑證，且每日2,200元為專業看護費用，原告若
    有該費用支出，應提出相關憑證。另原告因施工時自行摔落
    ，對損害之發生與有過失，應就其自傷行為，負擔至少一半
    以上與有過失責任，請求酌減被告賠償金額。
  ㈤並答辯聲明：⒈原告之訴及假執行聲請均駁回。⒉如受不利判
    決，願供擔保請准免為假執行。
三、原告主張其於109年9月6日於153-10房屋頂樓進行拆除鐵架
    工程，拆除時墜落，導致右側骨盆髖臼前後柱移位閉鎖性骨
    折等傷害；被告未曾為原告投保勞工保險等情，有原告提出
    嘉義長庚醫院診斷證明書、勞保局被保險人投保資料查詢在
    卷可憑（見本院卷第27、53至54頁），且為被告所不爭執，
    堪信為真。
四、原告主張其受僱於被告，於109年9月6日依被告指示在153-1
    0房屋頂樓拆除鐵架工作，工作時墜落，導致右側骨盆髖臼
    前後柱移位閉鎖性骨折等傷害，爰依勞基法第59條第1、2款
    、民法第184條第1項前段、第2項、第483條之1、第487條之
    1、職保法第7條規定，請求如訴之聲明等語，被告則以前詞
    置辯。是以，本件爭點為：㈠兩造間是否有僱傭關係存在？㈡
    原告請求被告給付醫療費243,084元、不能工作之工資528,0
    00元、看護費66,000元及精神慰撫金5萬元，有無理由？等
    項。分述如下：
  ㈠關於「兩造間是否有僱傭關係存在？」部分：
  ⒈按稱僱傭者，謂當事人約定，一方於一定或不定之期限內為
    他方服勞務，他方給付報酬之契約，民法第482條定有明文
    。又勞基法第2條第6款規定：「本法用辭定義如左：六、勞
    動契約：謂約定勞雇關係之契約」，即勞基法規定之勞動契
    約，指當事人之一方，在從屬於他方之關係下，提供職業上
    之勞動力，而由他方給付報酬之契約。而一般學理上認勞動
    契約當事人之勞工，具有下列特徵：⑴人格從屬性，即受僱
    人在雇主企業組織內，服從雇主權威，並有接受懲戒或制裁
    之義務。⑵經濟從屬性，即受僱人並不是為自己之營業勞動
    而是從屬於他人，為該他人之目的而勞動。⑶組織從屬性，
    即受僱人納入雇主之生產組織及經濟活動，與同僚間居於分
    工合作狀態。是以，勞動契約關係係指勞工於雇主之指揮監
    督下從事勞動，並獲得屬勞動本身對價之工資而言；不論勞
    務關係形式上為承攬或僱傭契約之外形，實質上確存在使用
    從屬關係者，應認為屬勞動契約關係。至於是否具備使用從
    屬關係，則須以提供勞務時有無時間、場所之拘束性，以及
    對勞務給付方法之規制程度，雇主有無一般指揮監督權等為
    中心，再參酌勞務提供有無代替性，報酬對勞動本身是否具
    對價性等因素，作一綜合判斷。另按當事人主張有利於己之
    事實者，就其事實有舉證之責任。民事訴訟法第277條本文
    定有明文。又民事訴訟如係由原告主張權利者，應先由原告
    負舉證之責，若原告先不能舉證，以證實自己主張之事實為
    真實，則被告就其抗辯事實即令不能舉證，或其所舉證據尚
    有疵累，亦應駁回原告之請求。
  ⒉證人陳重榮於本院證稱：被告打電話給我，要我叫兩個工人
    去幫忙，幫忙做什麼不知道，我說我這邊沒人，不然幫忙詢
    問員工有無人要去。之後我的員工洪裕仁(按即為洪昱杰，
    以下均為更正)說他要去，我叫洪昱杰跟被告聯絡，他們要
    做什麼我不知道；因為去的那天是禮拜天，我跟被告說一個
    人要3千元，但實際上多少我就不知道，有無給錢也不知道
    ；後來洪昱杰有去，因洪昱杰有打電話跟我借乙炔噴槍，他
    就自己去工廠拿，洪昱杰有說找原告一起去等語(見本院卷
    第177至178頁)，可見證人陳重榮係在被告向其詢問有無員
    工可幫忙，經詢問其員工後，由其員工洪昱杰自行與被告聯
    絡，事後洪昱杰自行向證人陳重榮借用乙炔噴槍，再找原告
    一同前去153-10房屋進行鐵架拆除工程，顯見過程中被告未
    直接與原告聯繫拆除鐵架工程事宜。佐以原告自陳其係洪昱
    杰介紹，而至153-10房屋擔任鐵工拆除人員等語(見本院卷
    第8頁)，是原告非被告所招募，係與洪昱杰一同前往153-10
    房屋，故原告得自行決定是否接受153-10房屋鐵工拆除工作
    ；又鐵架拆除工具非由被告提供，而是洪昱杰自行向證人陳
    重榮商借後攜帶至工地，與一般係由雇主提供工作所用工具
    之情形有所不同。另衡酌被告為打石拆除業，並非從事鐵架
    拆除之專業，在153-10房屋進行之工程為該房屋頂樓女兒牆
    之打石拆除，其就洪昱杰及原告所為鐵架拆除工程未能為指
    揮、監督，原告及洪昱杰可依其專業自行決定拆除鐵架之方
    式、時程。是以，原告為自行與洪昱杰到場為鐵架拆卸工人
    ，可自行決定拆除方式、時程，不受被告之指揮監督及考核
    ，有別於僱傭關係體制內一般執行事務須服從管理階層人員
    之權威，並有接受懲戒或制裁之義務。原告就其完成工作目
    的之安排，原則上具有相當程度自主權，核與一般勞動關係
    中著重於勞工應受雇主之指揮監督，並服從雇主工作規則與
    紀律之勞務給付義務不同，故原告與被告間不具有人格上之
    從屬性。再者，原告在人格上非從屬於被告，被告亦未將其
    納入生產組織體系，則原告與被告間不具有組織上之從屬性
    ，應可認定。
  ⒊至證人吳憲宗於本院雖證稱：153-10房屋是慧光寺，慧光寺
    住持說有危險建築物要拆除，是2樓的鐵棚約1米高圍牆，叫
    我幫找人來拆除，我只認識被告，故請被告看看有無辦法拆
    除，被告後來說是宮廟工程，7萬就好，我告訴住持，住持
    答應這價格來拆除等語(見本院卷第180至181頁)，依證人吳
    憲宗所證，其係受153-10房屋屋主之委託，並尋得被告拆除
    該房屋頂樓之圍牆及鐵棚，並與之議價後工程款為7萬元。
    然被告否認其有承接該房屋之鐵棚拆除工程，僅有完成該房
    屋圍牆拆除工程，並主張所收取工程款為98,000元，並非證
    人吳憲宗所述7萬元等語，此與證人吳憲宗前開證述顯有不
    同。衡情倘153-10房屋頂樓圍牆及鐵棚之拆除工程總金額為
    7萬元，而被告僅完成153-10房屋屋頂之圍牆拆除工程，顯
    未完工，業主自無可能給付被告工程款，被告自無自陳有收
    取工程款之事實；又依證人吳憲宗所述，完成153-10房屋屋
    頂圍牆及鐵棚拆除工程之工程款僅僅7萬元，惟被告僅完成1
    53-10房屋屋頂之圍牆拆除工程，卻取得工程款98,000元，
    顯高於證人吳憲宗所述，是證人吳憲宗前開證述被告承接拆
    除153-10房屋頂樓之圍牆及鐵棚工程乙節，容有疑義。是以
    ，本件既無法證明被告有承接153-10房屋屋頂鐵棚拆除工程
    ，則被告應無為此另行聘請員工拆除153-10房屋屋頂鐵棚拆
    除工程之必要，自亦無需與原告成立僱傭關係，聘用其到場
    拆除153-10房屋屋頂鐵棚。
  ⒋又原告起訴時自稱其從事該類拆除工作之每日薪資為2千元等
    語(見本院卷第8頁)，可見原告不知其至153-10房屋拆除鐵
    架之工作報酬，此與被告所述其有轉知洪昱杰頂樓鐵架拆除
    報酬為2,200元等語不符；亦與證人陳重榮證稱：其有告知
    被告請人前去幫忙當天為星期日，1個人是3千元，亦有跟洪
    昱杰說去就3千元，叫到的其他人也是3千元等語(見本院卷
    第178頁)不同。申言之，倘原告係受僱於被告進行拆除鐵架
    工作，豈會不知悉其工資數額，而僅能以其從事該類工作之
    每日薪資作為主張之理。況且證人陳重榮既已將其告知被告
    該日工作報酬應為3千元乙節告知洪昱杰，而洪昱杰找原告
    前去153-10房屋工作，衡情洪昱杰應會將該報酬告知原告，
    並經原告同意，則原告豈會不知悉從事該拆除工程之實際工
    資為何。是以，被告辯稱其並未與原告聯繫，與之未達成僱
    傭合意等語，應可採信。又兩造間既未就報酬達成合意，則
    兩造間並無經濟上之從屬性。
  ⒌綜上，原告與被告間不具備人格上、經濟上或組織上從屬性
    之特徵，揆諸前揭說明，應認原告與被告間無僱傭契約及勞
    動契約關係。
  ㈡關於「原告請求被告給付醫療費243,084元、不能工作之工資
    528,000元、看護費66,000元及精神慰撫金5萬元，有無理由
    ？」部分：
  ⒈按勞工因職業災害所致之損害，雇主應負賠償責任。但雇主
    能證明無過失者，不在此限，職保法第7條定有明文。次按
    勞工因遭遇職業災害而致死亡、失能、傷害或疾病時，雇主
    應依下列規定予以補償。但如同一事故，依勞工保險條例或
    其他法令規定，已由雇主支付費用補償者，雇主得予以抵充
    之：一、勞工受傷或罹患職業病時，雇主應補償其必需之醫
    療費用。職業病之種類及其醫療範圍，依勞工保險條例有關
    之規定。二、勞工在醫療中不能工作時，雇主應按其原領工
    資數額予以補償。但醫療期間屆滿二年仍未能痊癒，經指定
    之醫院診斷，審定為喪失原有工作能力，且不合第3款之失
    能給付標準者，雇主得一次給付四十個月之平均工資後，免
    除此項工資補償責任，勞基法第59條第1款、第2款亦有明文
    。另按受僱人服勞務，其生命、身體、健康有受危害之虞者
    ，僱用人應按其情形為必要之預防。受僱人服勞務，因非可
    歸責於自己之事由，致受損害者，得向僱用人請求賠償。前
    項損害之發生，如別有應負責任之人時，僱用人對於該應負
    責者，有求償權。民法第483條之1、第487條之1亦分別有明
    文。
  ⒉經查兩造間並無僱傭關係存在，被告並非原告之雇主，業經
    認定如前，是被告既非原告之雇主，自無職保法第7條及勞
    基法第59條第1款、第2款規定之適用，原告依勞基法第59條
    第1 款、第2款規定請求被告給付醫療費243,084元、不能工
    作之工資528,000元云云，自屬無據。又原告依民法第483條
    之1、第487條之1規定，請求被告給付看護費66,000元及精
    神慰撫金5萬元云云，亦無理由。
  ⒊再按因故意或過失，不法侵害他人之權利者，負損害賠償責任。違反保護他人之法律，致生損害於他人者，負賠償責任，民法第184條第1項前段、第2項前段固有明文，惟仍應由原告舉證證明被告因故意或過失，不法侵害其權利者，以及有相關法律所規定之注意義務及違反上開注意義務之情事，始有上開侵權行為賠償責任之適用。然查原告就被告有何因故意或過失，不法侵害他人之權利，以及被告所違反保護他人之法律等節未為舉證。是以，原告依民法第184條第1項前段、第2項前段規定，請求被告給付看護費66,000元及精神慰撫金5萬元云云，應無理由。
五、綜上所述，本件既不足證明原告係受僱於被告，原告自無從
    依職保法第7條規定請求雇主即被告負賠償責任。且原告未
    舉證證明被告因故意或過失不法侵害其之權利、違反保護原
    告之法律致生損害等事實。是原告分別依職保法第7條與民
    法第184條第1項前段、第2項前段、第483條之1、第487條之
    1規定，請求被告賠償原告887,084元，及自起訴狀繕本送達
    翌日起至清償日止，按年利率百分之5計算利息，為無理由
    ，應予駁回。又原告之訴既經駁回，其假執行之聲請亦失所
    附麗，應併予駁回。
六、本件事證已臻明確，兩造所為之其他主張、陳述並所提之證
    據，經審酌後，認均與本件之結論無礙，不再一一論述，併
    予敘明。
七、訴訟費用負擔之依據：民事訴訟法第78條。
中　　華　　民　　國　　111 　年　　5 　　月　　17　　日
                  勞動法庭法　官　陳威憲
以上正本係照原本作成。
如對本判決上訴，須於判決送達後20日內向本院提出上訴狀（應
按對造人數附繕本）。如委任律師提起上訴者，應一併繳納上訴
審裁判費。
中　　華　　民　　國　　111 　年　　5 　　月　　18　　日
                          書記官  方瀅晴
附表：
編號 醫療機構 日期 看診科別 金額（新臺幣） 頁碼  1 嘉義長庚醫院 109年9月6日至109年10月7日 骨科系 241,944元 本院卷第31頁  2  109年12月8日 骨科系 340元 本院卷第33-2頁  3  110年2月23日 骨科系 460元 本院卷第33頁  4  110年2月23日 骨科系 340元 本院卷第33頁